【裁判字號】    99,上訴,1730
【裁判日期】    991109
【裁判案由】    違反森林法
【裁判全文】
臺灣高等法院臺中分院刑事判決        99年度上訴字第1730號
上  訴  人
即  被  告  甲○○
上列上訴人因違反森林法案件，不服臺灣苗栗地方法院99年度訴
字第298號中華民國99年6月3日第一審判決（起訴案號：臺灣苗
栗地方法院檢察署99年度偵字第305號），提起上訴，本院判決
如下：
    主  文
上訴駁回。
    犯罪事實
一、甲○○前因公共危險案件，經臺灣臺中地方法院判處有期徒
    刑3月確定，於民國（下同）96年9月26日易科罰金執行完畢
    。緣其與胡雲生（業經臺灣苗栗地方法院以99年度訴字第
    298號判處有期徒刑8月，併科罰金新臺幣【下同】40565元
    確定），2人至苗栗縣南庄鄉南庄事業區第40號林班地旁私
    人土地承包杉木砍伐工作，見上開林班地由行政院農業委員
    會林務局新竹林區管理處大湖工作站所管理之苗栗縣南庄鄉
    南庄事業區第40號林班地森林內（GPS定位座標為X252694、
    Y0000000號）牛樟殘材，竟共同意圖為自己不法所有之犯意
    聯絡，於99年1月5日上午9時許，結夥2人以上攜帶甲○○所
    有滑輪1只、鋼索6條及客觀上對人之生命、身體、安全構成
    威脅，可供為兇器使用之鏈鋸2臺、鐵撬1支、十字鎬1支、
    砍刀2支、小鋤頭1支等物，2人先以前開鏈鋸等器具將牛樟
    殘材裁切為3塊而竊取之（重約250公斤，山價為16855元）
    ，得手後，於同日下午1時30分許，胡雲生以鋼索綑綁在牛
    樟殘材，由甲○○操作其所有之三菱牌180-3型之挖土機1部
    ，正欲以挖土機將牛樟殘材吊起拉運至產業道路上準備外運
    之際，由行政院農業委員會林務局新竹林區管理處大湖工作
    站技術士伍拓雲接獲線報會同員警當場查獲，並扣得甲○○
    所有之上開挖土機1部、鏈鋸2臺、鐵撬1支、十字鎬1支、砍
    刀2支、小鋤頭1支及滑輪1只、鋼索6條等物。
二、案經行政院農業委員會林務局新竹林區管理處大湖工作站訴
    由苗栗縣警察局頭份分局報告臺灣苗栗地方法院檢察署檢察
    官偵查起訴。
    理  由
一(一)按「被告以外之人於審判外之陳述，雖不符前4條（指刑事
    訴訟法第159條之1至第159條之4）之規定，而經當事人於審
    判程序同意作為證據，法院審酌該言詞陳述或書面陳述作成
    之情況，認為適當者，亦得為證據」，又「當事人、代理人
    或辯護人於法院調查證據時，知有第159條第1項不得為證據
    之情形，而未於言詞辯論終結前聲明異議，視為有前項之同
    意」刑事訴訟法第159條之5第1項、第2項亦有明文。立法意
    旨在於傳聞證據未經當事人之反對詰問予以核實，原則上先
    予排除。惟若當事人已放棄反對詰問權，於審判程序中表明
    同意該等傳聞證據可作為證據；或於言詞辯論終結前未聲明
    異議，基於尊重當事人對傳聞證據之處分權，及證據資料愈
    豐富，愈有助於真實發見之理念，且強化言詞辯論主義，使
    訴訟程序得以順暢進行，上開傳聞證據亦均具有證據能力。
    經查，本判決下列所引用被告甲○○以外之人（含同案被告
    胡雲生）於審判外之陳述（包含書面陳述），雖屬傳聞證據
    ，但檢察官及被告於本院審理中提示並告以要旨，迄至言詞
    辯論終結前，被告均未聲明異議，本院審酌上開證據資料製
    作時之情況，尚無違法不當及證明力明顯過低之瑕疵，亦認
    為以之作為證據應屬適當，揆諸前開說明，認後述所引用之
    其他證據，均有證據能力。
  (二)依刑事訴訟法第158條之4規定，除法律另有規定外，實施刑
    事訴訟程序之公務員因違背法定程序取得之證據，其有無證
    據能力之認定，應審酌人權保障及公共利益之均衡維護。本
    案有關非供述證據部分，被告並不爭執其證據能力，本院亦
    查無證據證明係公務員違背法定程序所取得，而有害人權保
    障及公共利益之情形，依刑事訴訟法第158條之4反面解釋，
    認亦有證據能力。
二、訊據上訴人即被告甲○○（下稱被告）就上開事實坦承不諱
    ，惟另辯以其當時以挖土機、鋼索吊運牛樟殘材時至產業道
    路時即遭警方查獲，此區域尚屬森林範圍內，被告尚未使用
    車輛搬運贓物離開，該牛樟木尚在管理機關支配管領範圍內
    ，並未移於被告支配範圍，當屬未遂云云。經查：
  (一)被告承包苗栗縣南庄鄉南庄事業區第40號林班地旁私人土地
    杉木砍伐工作，與同案被告胡雲生見上開林班地森林內有牛
    樟殘材，即持其所有之鏈鋸2臺、鐵撬1支、十字鎬1支、砍
    刀2支、小鋤頭1支，及滑輪1只、鋼索6條等物，2人先以前
    開鏈鋸等器具將牛樟殘材裁切為3塊並由同案被告胡雲生以
    鋼索綑綁在牛樟殘材，由被告操作三菱牌180-3型之挖土機
    ，正欲以挖土機將牛樟殘材吊起拉運至產業道路上之際，為
    警查獲之事實，業據被告坦承不諱，核與證人即同案被告胡
    雲生於警詢時（見99年度偵字第1755卷第4至7頁）及原審審
    理中（原審卷第63頁反面、第69頁反面）供述相符，復經證
    人即行政院農業委員會林務局新竹林區管理處大湖工作站技
    術士伍拓雲於警詢時證述明確（警卷第10、11頁），且有苗
    栗縣警察局頭份分局扣押筆錄1份（見警卷第14至16頁）、
    扣押物品目錄表1份（警卷第17、18頁）、森林暨自然保育
    警察隊新竹分隊代保管條2份（警卷第20、21頁）、南庄事
    業區第40號林班牛樟殘材被盜位置圖1份及採證照片12幀在
    卷可稽；復有被告有之鏈鋸2臺、鐵撬1支、十字鎬1支、砍
    刀2支、小鋤頭1支，及滑輪1只、鋼索6條等物扣案可證。又
    本件被竊牛樟殘材於案發時價值，經原審法院向行政院農業
    委員會林務局新竹林區管理處函查結果，認其山價於案發時
    為16855元，有該處99年5月7日竹授湖作字第0992692703號
    函及所附森林主副產物被害價格查定書各1份附卷可稽（見
    原審卷第52至60頁）。是被告上開自白，當與事實相符，自
    堪採信。
  (二)被告雖辯以其行為僅係未遂云云，惟按竊盜罪既遂與未遂之
    區別，應以所竊之物已否移入自己實力支配之下為標準（最
    高法院17年上字第509號判例參照）。是刑法上竊盜罪既遂
    未遂區分之標準，係採權力支配說，即行為人將竊盜之客體
    ，移入一己實力支配之下者為既遂，若著手於竊盜，而尚未
    脫離他人之持有，或未移入一己實力支配之下者，則為未遂
    。而森林法第52條之規定為竊盜罪之特別法，既未遂之認定
    亦復如是。查被告於警詢時供承：其於99年1月5日9時許開
    始至警方查獲時止，一共花了5小時，渠等使用鏈鋸、十字
    鎬、鋸子、怪手，鍊鋸鋸成一截一截將已分成塊的牛樟樹頭
    後準備用怪手把牛樟木塊搬運上車等語（見警卷第4頁），
    復偵查中供稱：其與胡雲生一起在第40林班地旁的私人土地
    上承包砍杉木的工作，後來看到牛樟樹頭，其想牛樟菇價格
    很好，其就以電鋸、鋼索、滑輪、十字鎬、砍刀、小鋤頭等
    工具和胡雲生一起鋸，想說一起搬到附近的工寮，看種牛樟
    菇是否能種活，其要強調這不是砍整棵牛樟樹，這是留下來
    的牛樟樹頭，其將鋸了3段；其不太會用電鋸，所以是胡雲
    生以電鋸鋸的，．．．結果胡雲生在鋸，其鋼索綁在怪手上
    ，正要將牛樟樹頭吊起來時，警察就過來問其在做什麼等語
    （見99年度偵字第305號卷）；復於本院審理中供稱：那殘
    材是立在土地裡面，所以要切成3塊才能搬動，渠等用電鋸
    切成3塊等語（見本院卷第68頁）；證人即同案被告胡雲生
    於警詢時供稱：渠等使用鏈鋸、十字鎬、鋸子、怪手，鍊鋸
    及鋸子鋸成一截一截將已分成3塊的牛樟樹頭後準備用怪手
    把牛樟木塊自森林中拉至產業道路，準備用被告所有之自小
    客車載運；當時其正在竊取後牛樟樹頭現場下方，準備將該
    3塊牛樟殘材用怪手以鋼索拉運方式，把3塊牛樟殘材拉至林
    班地40號產業道路上，至警方到達現場其就逃離現場，被告
    當時正將森林中所鋸下的牛樟樹用怪手以鋼索拉運方式拉至
    林班地40號產業道路上等語（見99年度偵字第1755號卷第5
    、6頁）。又證人伍拓雲於警詢時證稱：當時在查獲地見被
    告正駕駛挖土機用鋼索準將已綑綁好之切割好之牛樟樹材，
    從林班地內拉上產業道路上，警方人員立即徒步至被害地點
    ，見另有1名嫌疑人（按指同案被告胡雲生）見警方人員後
    隨即往樹林逃逸無蹤；現場查牛樟樹頭遭切割，共3塊樹材
    等語（見警卷第11頁），顯見上開牛樟樹材已經被告及同案
    被告胡雲生鋸成3塊，且在被告以鋼索綁縛在挖土機上欲吊
    至產業道路時，即為警查獲，至為明確。上開牛樟樹材既經
    被告及同案被告胡雲生費時5小時裁切成3塊並已鋼索綑綁，
    顯已將該牛樟木鋸成適合搬運之大小，以利運送，且已綑綁
    欲拉至道路運走，顯將之置於實力支配之下，即以電鋸將前
    開木材鋸斷成適於運送之長度並已捆綁待運，實已將其竊取
    之上開牛樟木置於自己實力支配之下，是縱未及吊掛離開現
    場，其行為仍屬既遂。被告辯以僅係未遂云云，尚無足採信
    。綜上，本件事證明確，被告犯行應堪認定，應予依法論科
    。
三(一)按森林法第52條第1項規定竊取森林主、副產物之「竊取」
    云者，並不以自己盜伐為限。而所謂「主產物」，依國有森
    林產物處分規則第三條第一款之規定，係指生立、枯損、倒
    伏之竹木及餘留之根株、殘材而言。被告竊取夥同同案被告
    胡雲生持滑輪1只、鋼索6條及客觀上對人之生命、身體、安
    全構成威脅，可供為兇器使用之鏈鋸2臺、鐵撬1支、十字鎬
    1支、砍刀2支、小鋤頭1支等物，在林務局新竹林區管理處
    大湖工作站所管理之苗栗縣南庄鄉南庄事業區第40號林班地
    森林內竊取牛樟殘材，核被告所為，係犯森林法第52條第1
    項第4款之結夥2人以上竊取森林主產物罪；而其竊取森林主
    產物所用之鏈鋸2臺、鐵撬1支、十字鎬1支、砍刀2支、小鋤
    頭1支，均係堅實而銳利，客觀上均足對人之生命、身體、
    安全構成威脅，均為具有危險性之兇器，其所為雖亦該當刑
    法第321條第1項第3款之攜帶兇器竊盜罪，惟按森林法上開
    規定係刑法第321條第1項第3款之特別規定，依特別法優於
    普通法之法律競合關係，應依森林法上開規定論處。至被告
    與同案被告胡雲生間，就上開違反森林法之犯行，有犯意之
    聯絡與行為之分擔，應論以共同正犯。又被告前因公共危險
    案件，經臺灣臺中地方法院判處有期徒刑3月確定，於96年9
    月26日易科罰金執行完畢一節，有臺灣高等法院被告前案紀
    錄表各1份附卷可參，被告於有期徒刑執行完畢後5年以內，
    故意再犯本件有期徒刑以上之罪，為累犯，應依刑法第47條
    第1項之規定，加重其刑。
  (二)至起訴書雖認被告所為係犯森林法第52條第1項第1、4、6款
    罪嫌，惟被告之犯罪地點並非保安林，僅為經濟林，業經證
    人伍拓雲確認無誤（見臺灣苗栗地方法院電話紀錄表，原審
    卷第51頁），並經公訴檢察官當庭更正（原審卷第62頁背面
    ）；又被告係於以挖土機、鋼索吊運牛樟殘材至產業道路上
    時，為警當場查獲，尚未有使用車輛搬運贓物之情形，已如
    前述，公訴人認被告另係犯以於保安林搬運贓物使用車輛竊
    取森林主產物部分（即認涉犯森林法第52條第1項第1、6款
    部分），尚有誤會，惟按森林法第52條第1項所列各款乃該
    條竊取森林主、副產物之加重條件，犯該罪兼具數款加重情
    形時，因竊取行為祇有一個，仍祇成立一罪，尚非法條競合
    或犯罪競合（最高法院69年臺上字第3945號判例意旨參照）
    ，就此部分自無庸不另為無罪之諭知。
  (三)又公訴人認被告另犯刑法第321條第3款攜帶兇器竊盜罪嫌及
    違反森林法第52條第1、4、6項，係一行為觸犯數罪名為想
    像競合犯云云，惟按森林法上開規定係刑法第321條第1項第
    3款之特別規定，依特別法優於普通法之法律競合關係，應
    依森林法上開規定論處，已如前述，就有關公訴人起訴刑法
    第321條第3款加重竊盜罪嫌部分，與前揭起訴經本認定違反
    森林法部分有想像競合犯裁判上一罪關係，自應不另為無罪
    之諭知。
  (四)爰審酌被告犯罪之動機、目的、手段，不循正當工作獲取財
    物，貪圖不法利益，無視國家永續發展政策，破壞自然生態
    ，行為實無可取；且被告甲○○前因違反森林法案件，經法
    院各判處有期徒刑1年、1年2月確定，已有違反森林法之前
    案紀錄，此有臺灣高等法院被告前案紀錄表各1份在卷可稽
    ，竟猶不思悔改，再犯本案，惟尚能坦承事實經過，態度非
    差等一切情狀，量處如主文所示之刑。又犯森林法第52條之
    加重竊取森林主、副產物罪，應併科之罰金以贓額2倍以上
    、5倍以下為其額度；所謂「贓額」係指其竊取之森林主、
    副產物之價額（最高法院86年度臺上字第6566號判決意旨參
    照），且贓額之計算，係以山價為準，並不以交易價格之市
    價為準（最高法院81年度臺上字第1758號判決意旨參照）。
    而本件被告所竊取之牛樟殘材3塊，其山價為16855元，有行
    政院農業委員會林務局新竹林區管理處被害價格查定書1份
    在卷足參，爰依森林法第52條第1項規定，諭知併科贓額即
    16855元之3倍為罰金，並就罰金刑部分諭知易服勞役之折算
    標準，以資懲儆。
  (五)扣案之鏈鋸2臺、鐵撬1支、十字鎬1支、砍刀2支、小鋤頭1
    支及滑輪1只、鋼索6條等物，為被告甲○○所有供犯本案竊
    取森林主產物所使用之物，業據被告及同案被告胡雲生於原
    審審理中供述甚詳（原審卷第71頁），是前開工具，依刑法
    第38條第1項第2款之規定宣告沒收。又按犯人所有而供犯罪
    所用之物，因其人頗有再供犯罪使用之虞，為防衛社會安全
    ，並杜再犯，依刑法第38條第1項第2款、第3項之規定，得
    宣告沒收，固係法院得自由裁量之事項，但既剝奪人民之財
    產權，仍應符合憲法比例原則之保障意旨，依社會通念審慎
    斟酌決定，非許審判者恣意或輕率宣告沒收，否則非無判決
    適用法則不當之違失（最高法院98年度臺上字第3603號判決
    意旨參照）。前開挖土機1臺，雖為被告甲○○所有且供本
    案犯罪所用之物，然其價值不斐，如諭知沒收，相較於被告
    就本案竊取前開牛樟殘材之法益侵害，實有逾相當性之原則
    ，故本院認無宣告沒收之必要，並此敘明。
四、原審判決認被告罪證明確，適用森林法第52條第1項第4款，
    刑法第11條前段、第28條、第47條第1項予以論罪，判處被
    告有期徒刑8月，並依森林法第52條第1項規定，諭知併科贓
    額即16855元之3倍為罰金，並就罰金刑部分諭知易服勞役之
    折算標準，另就扣案之鏈鋸2臺、鐵撬1支、十字鎬1支、砍
    刀2支、小鋤頭1支及滑輪1只、鋼索6條等物依刑法第38條第
    1項第2款宣告沒收，核其認事用法並無違誤，量刑尚稱妥適
    。被告上訴認其為僅屬未遂云云，並以原審判決理由三以：
    「森林係指林地及其群生竹、木之總稱。而所謂森林主產物
    ，依國有林林產物處分規則第3條第1款之規定，係指生立、
    枯損、倒伏之竹木及餘留之根株、殘材而言。是森林主產物
    ，並不以附著於其生長之土地，仍為森林構成部分者為限，
    尚包括已與其所生長之土地分離，而留在林地之倒伏竹、木
    、餘留殘材等。至其與所生長土地分離之原因，究係出於自
    然力或人為所造成，均非所問。他人盜伐後未運走之木材，
    仍屬於林地內之森林主產物。森林法第50條所定竊取森林主
    、副產物之竊取云者，即竊而取之之謂，並不以自己盜伐者
    為限，縱令係他人盜伐而仍在森林內，既未遭搬離現場，自
    仍在管理機關之管領力支配下，如予竊取，仍為竊取森林主
    產物，應依森林法之規定論處，有最高法院93年臺上字第
    860號判例意旨可資參照」，惟被告以挖土機、鋼索吊運牛
    樟殘材至產業道路上即遭查獲，惟此區域尚屬森林範圍內，
    被告亦未使用車輛搬運離開，以原審判決所舉法規、立法原
    意參照，該牛樟木應仍在管理機關之管領力支配下，並未移
    入被告之支配下，所為尚屬未遂云云，惟上開判例係指他人
    盜伐後尚未運走而置於森林內之木材，縱行為人並非盜伐者
    ，苟再予竊取，仍屬犯竊取森林主產物罪。尚非以行為人竊
    取森林主產物後，該主產物仍在森林內即屬未遂，上訴意旨
    容有誤會。而本案牛樟殘材既經被告及同案被告胡雲生費時
    5小時裁切成3塊並已鋼索綑綁，已將該牛樟殘材鋸成適合搬
    運之大小，以利運送，且已綑綁欲拉至產業道路運走，顯將
    之置於實力支配之下，其犯行即屬既遂，已如前述。被告上
    訴辯稱其僅係未遂云云，為無理由，應予駁回。
據上論斷，應依刑事訴訟法第368條，判決如主文。
本案經檢察官乙○○到庭執行職務。
中    華    民    國    99    年    11    月    9     日
          刑事第十庭      審判長法  官  江  錫  麟
                                法  官  周  瑞  芬
                                法  官  陳      葳
以上正本證明與原本無異。
如不服本判決應於收受送達後10日內向本院提出上訴書狀，其未
敘述上訴之理由者，並得於提起上訴後10日內向本院補提理由書
（均須按他造當事人之人數附繕本）「切勿逕送上級法院」。
                                書記官  王  朔  姿
中    華    民    國    99    年    11    月    9     日

司法院資訊處製作；財團法人民間司法改革基金會備份。
